臺灣新竹地方法院刑事判決　　　　　　　　　　　　　　九十一年度自字第二一號
　　自　訴　人　乙○○
　　自訴代理人　徐國楨律師
　　　　　　　　曾能煜律師
　　被　　　告　戊○○
右列被告因侵占等案件，經自訴人提起自訴，本院判決如左：
    主  文
戊○○無罪。
    理  由
一、自訴意旨略以：緣自訴人乙○○之夫孫國振及自訴人任職之璉鼎有限公司分別於
    民國八十三年九月十四日及八十八年十月二十二日，以自訴人為被保險人，向國
    泰人壽保險股份有限公司( 下稱：國泰人壽保險公司 )投保意外傷害險，而因自
    訴人於八十九年七月三十一日車禍後受有右側股骨粉碎性骨折及膝關節機能永久
    喪失等重大傷害，自訴人因此向保險公司請求保險給付，國泰人壽保險公司承辦
    本件保險給付之業務員即被告戊○○即要求自訴人提供印章、身分證、保單及醫
    院診斷證明書等資料，俾辦理賠手續，自訴人遂依被告請求，交付上開身分證、
    印章等文件。然迄至九十年十月間，自訴人因見保險金遲未核發，乃詢問被告，
    被告答稱因自訴人提供之診斷證明書有問題，故保險金遲遲無法核撥，請自訴人
    再至醫院請領診斷證明書等語，致自訴人誤以為真，委家人於同年十月十一日再
    度前往醫院請領診斷證明書交予被告，同年十一月間，被告將國泰人壽保險公司
    核撥之新臺幣( 下同 )十五萬元保險金交付自訴人，餘八十五萬元保險金則未一
    併給付，經自訴人詢問緣由，被告答以繳交之文件有瑕疵及保險公司作業遲緩，
    故僅能先核撥十五萬元等語推拖，自訴人認已申領年餘，不可能只核撥十五萬元
    ，事有蹊蹺，乃逕詢國泰人壽保險公司，始發現該公司早於九十年五月九日及十
    月三十日，即開立面額分別為十五萬元、十五萬元、三十五萬元、三十五萬元之
    支票四紙共計一百萬元保險金交予被告收執俾以轉交自訴人，惟被告除交付上開
    十五萬元支票予自訴人外，餘均未交付自訴人，自訴人深感無奈，私下查訪，發
    現被告竟未經自訴人同意，於九十年五月十五日前往新竹市第十信用合作社南門
    分社，以自訴人前申領保險金所交付之身分證及印章，擅自以自訴人名義，開立
    0000000000號帳戶，並於同年五月二十一日，意圖為自己不法所有，
    將保險公司核撥自訴人之二筆面額三十五萬元支票，存入該帳戶後，並立即匯至
    其夫黃清山帳戶內，以此侵占自訴人七十萬元款項，且於保險公司十月三十日核
    撥二筆面額十五萬元支票後，又另行起意，再次意圖為自己不法所有，於同年十
    一月八日將其中一筆面額十五萬元之支票存入前揭帳戶，並立即領出侵占入己。
    是被告既係國泰人壽保險公司業務員，本有將公司核撥之保險金交予受益人之義
    務，詎其將業務上持有之保險金竟侵占入己，且為達前開侵占保險金目的，未經
    自訴人同意，即擅持自訴人身分證及印章，在新竹市第十信用合作社南門分社以
    自訴人名義開立帳戶，因認被告涉有刑法第三百三十六條第二項之業務侵占及同
    法第二百十條偽造私文書、第二百十七條第二項盜用印章印文及第二百十六條行
    使偽造私文書等罪。
二、按犯罪事實應依證據認定之，無證據不得推定其犯罪事實。又不能證明被告犯罪
    者，應諭知無罪之判決，刑事訴訟法第一百五十四條、第三百零一條第一項分別
    定有明文。又事實之認定，應憑證據，如未能發現相當證據，或證據不足以證明
    ，自不能以推測或擬制之方法，為裁判基礎( 最高法院四十年臺上字第八六號判
    例參照 )；認定不利於被告之事實，須依積極證據，苟積極證據不足為不利於被
    告之事實認定時，即應為有利於被告之認定，更不必有何有利之證據( 最高法院
    三十年上字第八一六號判例參照 )；且認定犯罪事實，所憑之證據，無論直接或
    間接證據，其為訴訟上之證明，須於通常一般之人均不致有所懷疑，而得確信其
    為真實之程度者，始得據之為有罪之認定，倘其證明尚未達到此一程度，而有合
    理性懷疑之存在時，即無從為有罪之認定( 最高法院七十六年臺上字第四九八六
    號判例參照 )。
三、訊據被告戊○○堅決否認有侵占、行使偽造私文書等犯行，辯稱：自訴人因曾向
    自訴人先生胞姐丙○○借用丙○○先生死亡理賠金一百二十萬元，乃與丙○○約
    定俟自訴人殘廢保險金核撥後，要以該保險金款項返還積欠丙○○之借款，嗣其
    即將國泰人壽保險公司所給付自訴人殘廢保險金面額三十五萬元、三十五萬元、
    十五萬元之支票三紙依自訴人指示陪同丙○○前去新竹市第十信用合作社南門分
    社帳戶存入自訴人上開帳號內，再由丙○○交付自訴人於新竹市第十信用合作社
    南門分社之存款帳簿、印章予其提領該款項，而將其中七十萬元轉入其夫黃清山
    於新竹市第十信用合作社帳戶兌現丙○○先前向其借用三十三萬元之支票票款後
    ，另交付自訴人一張七萬元支票及現金三十萬元，並由其向丙○○借用上開十五
    萬元票款，是國泰人壽保險公司核撥予自訴人上開殘廢保險金八十五萬元除由丙○○領得共計四十八萬元外，另由自訴人取得三十七萬元，其並無侵占自訴人上
    開殘廢保險金，且無假冒自訴人名義，前往新竹市第十信用合作社南門分社開立
    帳戶等語。
四、自訴意旨認被告涉有侵占及行使私文書罪嫌，無非以其指訴之前揭事實，有國泰
    人壽保險公司保險單、國泰人壽保險公司殘廢作業理賠記錄查詢、新竹市第十信
    用合作社開戶資料、新竹十信南門分社歷史交易明細查詢等為其論據。經查：
    (一)自訴人確有投保國泰人壽保險公司美滿人生三一二終身壽險及新平安保險，
        並於八十九年七月三十一日因發生車禍事故，由國泰人壽保險公司於九十年
        五月九日、同年十月三十日以禁止背書轉讓支票給付自訴人殘廢保險金三十
        五萬元、三十五萬元、十五萬元、十五萬元等情，業據自訴人提出國泰人壽
        保險公司保險單、國泰人壽保險公司殘廢作業理賠記錄查詢資料為據，且經
        本院向國泰人壽保險公司函查明確，有國泰人壽保險公司九十一年七月四日
        國壽字第九一○七○○八二號函檢具之支票四紙影本附卷可稽，而上開殘廢
        保險金除經自訴人領得十五萬元外，餘面額三十五萬元之支票二紙係於九十
        年五月二十一日存入新竹市第十信用合作社南門分社自訴人名義帳戶內提示
        兌領，另面額十五萬元之支票則於九十年十一月八日存入上開帳戶提示兌領
        乙節，亦據自訴人陳述綦詳，且提出新竹十信南門分社歷史交易明細查詢為
        憑，復經本院向新竹市第十信用合作社函查無訛，有新竹市第十信用合作社
        九十一年四月十六日(九一)新十合字第○八○七號、九十一年六月十九日(
        九一 )新十合字第一四五一號函一件附卷可佐，則被告如有意侵占自訴人殘
        廢保險金，衡之常情，應無主動轉交上開面額十五萬元支票予自訴人，致自
        訴人查悉保險公司業已核撥保險金惟遭被告侵占之理，是被告辯稱其並無侵
        占自訴人殘廢保險金之故意，尚非無據。
    (二)又自訴人雖陳稱被告未經自訴人同意，竟於九十年五月十五日假冒自訴人名
        義前往新竹市第十信用合作社南門分社開立0000000000號帳戶等
        語，並提出新竹市第十信用合作社開戶資料為據，惟證人丙○○既到庭證述
        ：「( 問：你是否知道自訴人在十信開立帳戶的事情？ )答：我知道，因為
        是他們夫妻兩人將身分證、印章交給我，要我去銀行開戶頭再將存摺、印章
        交給戊○○，他們並無指定銀行，我因為回家順路所以就到南大路的十信開
        立帳戶。」、「( 問：十信的開戶帳單上面的戶籍地址、電話號碼，是否你
        寫的？ )答：是的。電話號碼何人的我忘記了，是我隨便寫的。」、「( 問
        ：為何沒有寫自訴人家裡的正確號碼？ )答：我想說隨便寫一寫。」等語(
        詳本院九十一年五月二十七日訊問筆錄 )，且經本院勘驗證人丙○○當庭所
        書寫自訴人姓名「乙○○」筆跡，核與新竹市第十信用合作社上開帳戶開立
        時所填寫印鑑卡上之「乙○○」筆跡相符，則被告是否有假冒自訴人名義，
        前往新竹市第十信用合作社開立上開帳戶，要非無疑。參以證人即本件承辦
        自訴人在新竹市第十信用合作社開立存款帳戶之職員甲○○亦到庭結證：「
        ( 問：你是否有經手處理乙○○於九十年五月十五日於十信開戶的事情？答
        ：是的。」、「( 問：當天開戶的時候，乙○○是否本人到你們銀行去開戶
        ？ )答：按照正常手續，開戶一定是要本人來辦，我們開很多戶，我現在沒
        有辦法指認當天是何人去開戶。」、「( 問：開戶要本人去才能開戶，你如
        何判斷是否為本人？ )答：我們以身分證正本來核對，還要對照相片。」、
        「( 問：開戶申請書的印鑑卡及資料是否都是本人所填寫的？答：印鑑卡上
        面除了活儲、帳號是我的字跡外，其他不是我的字，客戶建檔的資料是我寫
        的。」、「( 問：客戶開戶的時候，有無填寫開戶申請書？ )答：開戶的時
        候，不需要填寫申請書，只需要將身分證、印章交給我們辦理即可，登錄卡
        是我寫的。」、「( 問：你跟被告認識多久？ )答：很多年了，他以前是我
        父親的朋友，我都稱他為姑姑。」、「( 問：你印象中，自訴人開戶的時候
        ，被告有無去？ )答：沒有。」、「( 問：你如何確定自訴人開戶的時候，
        被告沒有到場？ )答：因為被告我認識。」等語( 詳本院九十一年七月三日
        訊問筆錄 )，已就被告並未於自訴人上開帳戶開立時在場乙節，予以證述明
        確，足見被告並未假冒自訴人名義前往新竹市第十信用合作社南門分社開立
        上開存款帳戶，及填寫開戶申請書，應堪認定。
    (三)再國泰人壽保險公司給付予自訴人殘廢保險金之面額三十五萬元支票二紙於
        九十年五月二十一日存入新竹市第十信用合作社南門分社自訴人帳戶提示兌
        領後，即於當日轉入被告配偶黃清山於新竹市第十信用合作社一三七六九二
        帳戶內，至面額十五萬元之支票則由丙○○簽收後於九十年十一月八日存入
        自訴人上開帳戶內提示領出等情，亦經本院向新竹市第十信用合作社函查明
        確，有新竹市第十信用合作社九十一年四月十六日(九一)新十合字第○八○
        七號函所檢附取款憑條、存入憑條為憑，及國泰人壽保險公司意外險給付收
        據一紙為據，則被告如有侵占自訴人殘廢保險金之意圖，衡之常情，應無須
        將面額十五萬元之支票交予丙○○收執之理。又上開面額三十五萬元之殘廢
        保險金支票二紙雖存入被告配偶黃清山於新竹市第十信用合作社一三七六九
    二帳戶內，而為自訴人否認有收取上開保險金，然查：
        １、丙○○既自承有於九十年十二月十一日國泰人壽保險公司派員調查上開
            殘廢保險金流向事宜所書立之聲明書上親自簽名，則該聲明書既記載：
            「(一)國泰人壽給付予乙○○之理賠金計一百萬( 分九十年五月九日二
            張支票各三十五萬元，九十年十月三十日二張支票各十五萬元 )其中乙
            張支票十五萬係由孫國振親收，另三張支票計八十五萬係由孫國振夫婦
            指示國泰人壽業務員戊○○交予本人收取。(二)本人先生前因車禍過世
            領得之理賠金計一百餘萬元悉數借予弟弟孫國振，此次領得上述三張支
            票之款項係為抵償債務，惟因孫國振夫婦反映沒錢，故本人將領得八十
            五萬元之其中三十七萬元領出，會同國壽戊○○小姐交孫國存入玉山銀
            行戶頭，故本人實領四十八萬元。(三)上述三張支票之兌現係由本人持
            乙○○之身分證、印章前往新竹十信南門分社開戶並提示兌領。」等事
            項，且丙○○猶於九十年十二月十二日所書立：「立聲明書人丙○○茲
            為取得國泰人壽保戶乙○○四十八萬元之理賠金實情聲明如左：國泰人
            壽被保險人乙○○、要保人孫國振夫婦與本人有金錢借貸關係，適因沈
            秋萍發生意外獲得理賠款一百萬元，沈員夫婦同意部分做為清償本人債
            務用，因此沈員將印章及身分證交給本人向新竹第十信用合作社開戶，
            以便兌現國泰人壽支付禁止背書轉讓支票三張面額總計八十五萬元，其
            中三十七萬元退還沈員夫婦，餘四十八萬元做為償還本人債款用，以上
            陳述純屬事實，若有偽言願負賠償責任，特此聲明。」之聲明書上親自
            簽名，則被告陳稱國泰人壽保險公司核撥予自訴人上開殘廢保險金八十
            五萬元除由丙○○領得共計四十八萬元外，另由自訴人取得三十七萬元
            ，其並無侵占自訴人上開殘廢保險金等語，要非無憑。
        ２、至丙○○嗣於本院調查時雖否認其有收受國泰人壽保險公司所核撥予自
            訴人上開殘廢保險金四十八萬元，改稱：其係因受被告詐騙說自訴人理
            賠金下來後會交付其四十八萬元，其始會前往國泰人壽保險公司承認有
            收到理賠金云云，惟丙○○於本院九十年度竹調字第一○二號請求璉鼎
            有限公司返還借款聲請調解書狀上既書立：「緣相對人璉鼎有限公司透
            過實際經營人孫國振、乙○○夫婦，向聲請人丙○○借款共一百一十五
            萬六千元，除由孫國振夫婦於九十年四月二十八日、同年五月二十一日
            ，及同年十一月八日，分別代為清償五萬二千元、三十三萬元，及十五
            萬元，計清償五十三萬二千元外，仍有六十二萬四千元拒不清償，為此
            聲請調解。」等情，業據被告提出丙○○請求返還借款聲請調解狀一紙
            附卷可稽，且經本院依職權調閱九十年度竹調字第一○二號民事調解事
            件卷宗核閱無訛，則上開調解狀上所書立孫國振夫婦於九十年五月二十
            一日，及同年十一月八日，代璉鼎公司清償三十三萬元，及十五萬元乙
            節，既與本件國泰人壽保險公司給付予自訴人殘廢保險金之面額三十五
            萬元支票二紙於九十年五月二十一日存入新竹市第十信用合作社南門分
            社自訴人帳戶提示兌領，及面額十五萬元之支票由丙○○簽收後於九十
            年十一月八日存入自訴人上開帳戶內提示領出現款等情相符，是衡之常
            情，如丙○○並未實際取得自訴人上開殘廢保險金中之四十八萬元，其
            應無於攸關自身權益事件涉訟時，主動扣除上開四十八萬元不再行追償
            ，是丙○○於本院調查時陳稱其並未領得上開四十八萬元等語，顯違常
            理，尚難採信。
        ３、況證人即國泰人壽保險公司參與處理本件保險理賠糾紛之職員丁○○既
            於本院審理時到庭結證：其曾請自訴人、被告、丙○○到辦公室調查本
            件保險金交付事宜，當時被告有提及已將理賠金交給丙○○，但是詳細
            金額已不太記得，而丙○○當天亦有承認說有拿到自訴人的理賠金等語
            明確，則丙○○於九十年十二月十一日前去國泰人壽保險公司洽談本件
            保險理賠糾紛事宜時，應知悉自訴人已獲國泰人壽保險公司給付殘廢保
            險金，惟經自訴人質疑該保險金業遭被告侵占入己，衡之常情，如非其
            確有收取上開保險金，其應無受被告訛詐誤認保險金尚未核撥，且自承
            已收取上開殘廢保險金藉以迴護被告之理，益見丙○○確有收受上開殘
            廢保險金四十八萬元之情，亦堪認定。
    (四)末查，自訴人確有同意將其殘廢保險金交付予丙○○抵償其向丙○○借用丙○○先生死亡理賠金之情，業據證人丙○○證述：「自訴人於發生車禍出院
        之後，曾跟我講要把她的理賠金給我作為償還向我借先生死亡理賠金。」等
        語明確( 詳本院九十一年五月二十七日訊問筆錄 )，且經證人丁○○到庭結
        證：「( 問：你印象中，你請戊○○、丙○○、孫太太到國泰公司做調查的
        時候，戊○○及丙○○是否有提過自訴人同意將理賠金給付給丙○○？ )答
        ：當天大家作調查的時候，戊○○、丙○○是提到說，有經過孫先生的同意
        ，孫先生當場是說只有部分是要給丙○○的，至於部分是多少金額，他沒有
        講。」、「( 問：孫太太聽到孫先生說後有無意見？ )答：我忘記了。」、
        「( 問：孫先生跟孫太太有無承認說，他們從戊○○那邊已經拿到多少理賠
        金？ )答：有。」、「( 問：你印象中，他們拿到多少的理賠金？ )答：三
        十七萬元、十五萬元他們都有承認。」等語綦詳，則被告陳稱其依自訴人指
        示將上開殘廢保險金交予丙○○要無侵占故意，且自訴人亦已領取殘廢保險
        金三十七萬元等語，尚非無據。又被告確有於九十年六月六日自其夫黃清山
        新竹市第十信用合作社二八二六九帳號內轉帳七萬元，開立支票號碼000
        0000號、面額七萬元支票一紙存入自訴人於玉山商業銀行新竹分行帳戶
        內乙節，亦據被告提出其夫黃清山新竹市第十信用合作社活期存款交易明細
        表一紙附卷可稽，且經本院依職權向玉山商業銀行新竹分行函調自訴人活期
        儲蓄存款帳號0000000000000帳戶自九十年五月一日至九十一
        年五月二日止存款往來交易明細資料核閱無訛，有玉山商業銀行新竹分行九
        十一年五月九日玉新竹字第九一○○三六三號函一件為憑，而上開七萬元支
        票於九十年六月六日存入自訴人於玉山商業銀行新竹分行帳戶後，旋於翌日
        經由自訴人配偶孫國振全數轉帳至璉鼎有限公司，亦有上開存款往來交易明
        細資料為憑，且經證人孫國振到庭證述明確( 詳本院九十一年六月十日訊問
        筆錄 )，則被告陳稱自訴人確有取得上開殘廢理賠金七萬元，亦非無憑。至
        證人孫國振雖陳稱：其認上開七萬元係被告向保險公司申請的醫療給付預付
        金，而非殘廢保險金等語，惟自訴人既陳稱其因車禍受傷住院後係於八十九
        年十一月四日即出院返家療養，則自訴人於九十年六月間既未住院診療，是
        否可再申領醫療給付，尚非無疑，遑論自訴人前於八十九年十一月二十二日
        領取國泰人壽保險公司核撥共計二十二萬零一百五十六元醫療給付保險金後
        ，既未再向該公司申領任何醫療給付保險金，則自訴人或其夫孫國振應無不
        明瞭上開七萬元究屬醫療給付或殘廢給付之保險金，是證人孫國振上開所述
        ，顯違常情，要難採信，益見自訴人應於九十年六月間即已知悉其殘廢保險
        金業獲國泰人壽保險公司給付甚明。從而，自訴人如非確有同意將其殘廢保
        險金交予丙○○抵償其向丙○○借用丙○○先生死亡理賠金之事，其應無於
        知悉上開保險金已獲國泰人壽保險公司給付時，不立即向被告催討上開保險
        金，進而要求國泰人壽保險公司將未核撥之殘廢保險金三十萬元逕行支付予
        其本人，不須再由被告轉交，且任被告將其中十五萬元支票另交予丙○○收
        執，是被告辯稱自訴人確有同意將其殘廢保險金交付予丙○○抵償欠款，其
        依自訴人指示將殘廢保險金交予丙○○並無侵占故意等語，應堪採信。
五、綜上所述，被告既未假冒自訴人名義前往新竹市第十信用合作社南門分社開立上
    開存款帳戶，及填寫開戶申請書，即難認被告有何偽造私文書之犯行，而自訴人
    確有同意將其殘廢保險金交付予丙○○抵償其向丙○○借用丙○○先生死亡理賠
    金，則被告依自訴人指示將殘廢保險金交予丙○○，應無侵占故意，遑論丙○○
    亦確有領得上開殘廢保險金八十五萬元內之四十八萬元，且由自訴人領取三十七
    萬元，亦難認被告有何侵占犯行。此外本件復查無其他積極證據足以證明被告有
    何侵占、偽造私文書犯行，揆諸前揭規定，自應依法諭知無罪之判決。
據上論斷，應依刑事訴訟法第三百四十三條、第三百零一條第一項，判決如主文。
中      華      民      國    九十一    年     八       月      八      日
                                  臺灣新竹地方法院刑事第一庭
                                      法  官  王佳惠
右正本證明與原本無異。
如不服本判決，應於判決送達後十日內向本院提出上訴狀( 應附繕本 )，上訴於臺灣
高等法院。
                                      書記官  江靜玲
中      華      民      國    九十一    年     八       月      九      日
